【裁判字號】    97,保險上,26
【裁判日期】    971105
【裁判案由】    給付保險金
【裁判全文】
臺灣高等法院民事判決                97年度保險上字第26號
上  訴  人  工信工程股份有限公司
法定代理人  丁○○
上  訴  人  甲○○
                        民國79年10月27日生）
兼上一人    乙○○○
法定代理人
前列三人共同
訴訟代理人  秦玉坤律師
被上訴人    新光產物保險股份有限公司
法定代理人  丙○○
訴訟代理人  廖世昌律師
複代理人    王曹正雄律師
訴訟代理人  陳岳瑜律師
上列當事人間請求給付保險金事件，上訴人對於中華民國97年 6
月6日臺灣臺北地方法院96年度保險字第111號第一審判決提起上
訴，本院於97年10月22日言詞辯論終結，判決如下：
    主  文
上訴駁回。
第二審訴訟費用由上訴人負擔。
    事實及理由
一、上訴人起訴主張：
  (一)上訴人工信工程股份有限公司（下稱工信公司）於民國93年
    12月27日以要保人兼被保險人之身分，並以受僱人即上訴人
    甲○○、乙○○○之被繼承人余致禎為被保險人，向被上訴
    人投保雇主意外責任保險附加團體傷害保險（下稱系爭保險
    契約），保險期間自93年12月27日中午12時起至94年12月27
    日中午12時止，約定雇主意外責任保險部分之承保範圍為：
    工信公司之受僱人在保險期間內因執行職務發生意外事故遭
    受體傷或死亡，依法應由工信公司負責賠償而受賠償請求時
    ，由被上訴人負保險金給付義務；若發生工信公司之受僱人
    因執行職務發生意外事故致死亡時，每一個人身體傷亡給付
    之保險金額為新台幣（下同）100萬元 。而附加團體傷害保
    險部分之承保範圍則為：若被保險人余致禎在保險期間內遭
    受意外傷害事故致身體蒙受傷害而致殘廢或死亡時，由被上
    訴人負保險金給付義務；在被保險人余致禎發生因意外傷害
    事故致死亡情形，被上訴人應給付保險金 200萬元。被保險
    人余致禎於94年3月14日下午7時59分，在工信公司所承攬之
    「臺北都會區大眾捷運系統木柵延伸（內湖）線CB410 區段
    標工程」工作場所內工作時，因發生執行職務而跌倒致頸椎
    骨折之意外事故，而遭受中樞神經休克及呼吸性休克致死亡
    ，經臺灣士林地方法院檢察署（士林地檢署）檢察官相驗後
    ， 於94年5月23日開具因意外事故遭受死亡之相驗屍體證明
    書 。工信公司於94年5月30日填具理賠申請書，並檢附上述
    相驗屍體證明書後，向被上訴人申請理賠雇主意外責任保險
    及附加團體傷害保險被保險人余致禎意外身故之保險金，均
    遭被上訴人以余致禎係因死於心冠狀動脈疾病，非屬保險契
    約所約定之意外事故為由，拒絕於接獲理賠申請書後15日內
    給付保險金。工信公司就余致禎因執行職務發生意外事故致
    死亡一事， 已於94年6月3日以120萬元與余致禎之繼承人即
    上訴人乙○○○達成和解，雖被上訴人未參與和解，惟無不
    利於被上訴人之情形，被上訴人自無由藉此免除其所應負之
    理賠責任。被上訴人所承保之附加團體傷害保險契約，雖載
    明余致禎之身故保險金受益人為法定繼承人，因被上訴人所
    負保險金給付責任，為余致禎繼承人固有之權利，非承受自
    被繼承人余致禎之權利，故乙○○○及甲○○雖曾於94年4
    月14日聲明拋棄繼承，仍得本於保險契約受益人之地位，請
    求被上訴人給付保險金。
  (二)上訴聲明：
    1.原判決廢棄。
    2.被上訴人應給付工信公司100萬元，及自94年6月15日起至
      清償日止按年息10﹪計算之利息。
    3.被上訴人應給付甲○○、乙○○○200萬元，及自94年6月
      15日起至清償日止按年息10﹪計算之利息。
二、被上訴人則以：
  (一)被保險人余致禎係於94年 3月14日死亡，其死亡原因依據士
    林地檢署相驗屍體證明書記載，係起因於余致禎之心冠狀動
    脈疾病導致跌倒致頸椎骨折，非屬意外傷害所致，被上訴人
    自無給付保險金之義務。系爭保險契約在雇主意外責任保險
    基本條款中，已約定工信公司依勞動基準法規定之補償責任
    ，不在被上訴人承保範圍內，是被上訴人就雇主意外責任保
    險部分僅應以工信公司依法所負賠償責任在扣除勞動基準法
    第59條、第62條及第63條規定之補償責任後，於投保金額範
    圍內，始負給付保險金之責。工信公司與乙○○○成立和解
    時，被上訴人並未同意或參加，被上訴人自不受渠等和解之
    拘束，況工信公司並未證明已將和解金 120萬元如數給付上
    訴人甲○○、乙○○○，前開和解係違反系爭保險契約之雇
    主責任保險基本條款第13條第1項第1款約定及保險法第93條
    保險人參與權之規定，無視被上訴人之權利。是以，被上訴
    人未在94年 6月15日內為給付，並無可歸責事由，故應自判
    決確定日始行起算按年息10% 計付之遲延利息。且工信公司
    僅於96年 3月13日向被上訴人通知展延「二年法定求償期」
    ， 與民法第129條所稱之請求有間，被上訴人於同日函覆上
    訴人表示願以優惠賠款20萬元之提議亦非係對債務為承認，
    自無中斷時效之效力，迄至上訴人96年 9月11日起訴時止，
    已超逾保險法第65條所定二年時效期間，上訴人請求權已因
    罹於時效而消滅。況前述工信公司96年3月13日函，僅係工
    信公司所為之請求，效力不及於乙○○○、甲○○，是乙○
    ○○、甲○○之保險金請求權，並未因請求而中斷時效。被
    上訴人自得以時效消滅為由拒絕給付。乙○○○、甲○○於
    94年4月14日共同具狀向臺灣板橋地方法院聲明拋棄繼承，
    已非余致禎之法定繼承人，依系爭保險契約之附加員工及眷
    屬團體傷害保險第13條第1項約定，有權請求保險金給付者
    ，應為未拋棄繼承之被保險人之法定繼承人，縱認余致禎為
    意外死亡，亦應由其他有繼承權之法定繼承人請求保險金給
    付等語資為抗辯。
  (二)答辯聲明：上訴駁回。
三、兩造不爭執之事實：
  (一)上訴人工信公司於93年12月27日以要保人兼被保險人身分，
    並以受僱人余致禎為被保險人，向被上訴人投保雇主意外責
    任保險附加團體傷害保險，保險期間自93年12月27日中午12
    時起至94年12月27日中午12時止。
  (二)雇主意外責任保險部分之保險事故為：工信公司之受僱人在
    保險期間內因執行職務發生意外事故遭受體傷或死亡，依法
    應由工信公司負責賠償而受賠償請求時，以超過勞工保險條
    例、公務人員保險法或軍人保險條例之給付部分為限，由被
    上訴人負保險金給付義務。此與保險法第90條責任保險性質
    相同。若發生工信公司之受僱人因執行職務發生意外事故致
    死亡之結果時，每一個人身體傷亡給付保險金額為 100萬元
    。
  (三)團體傷害保險部分之保險事故為：若被保險人余致禎在保險
    期間內遭受意外傷害事故致身體蒙受傷害而致殘廢或死亡時
    ，由被上訴人負保險金給付義務；所謂意外傷害事故，指非
    由疾病引起之外來突發事故，與保險法第 131條傷害保險性
    質相同。若余致禎發生因意外傷害事故致身體受傷害而死亡
    者，被上訴人應給付保險金200萬元。
  (四)余致禎自93年11月9日起受工信公司僱用，至94年3月14日死
    亡時止，期間每月薪資各為：93年11月份33,000元、93年12
    月份52,080元、94年1月份55,302元、94年1月份年終獎金
    10,733元、94年2月份59,187元、94年3月份83,391元，共計
    工資總額為282,960元（不含94年1月份年終金）。
  (五)余致禎於94年3月14日下午7時59分，在工信公司所承攬之「
    臺北都會區大眾捷運系統木柵延伸（內湖）線 CB410區段標
    工程」工作場所內，即門牌號碼臺北市內湖區○○○路 191
    號之預鑄廠內工作時死亡。
  (六)上訴人甲○○、乙○○○為余致禎之法定繼承人，同時為系
    爭保險契約團體傷害保險部分之受益人，但均已於94年4 月
    14日向法院聲明拋棄繼承，經臺灣板橋地方法院於94年4 月
    19日以94年度繼字第820號拋棄繼承事件備查在案。
  (七)工信公司與甲○○、乙○○○於94年6月3日就前述余致禎死
    亡事故達成和解，由工信公司賠償甲○○、乙○○○ 120萬
    元（含94年 3月份實領薪資75,646元在內），業已如數給付
    ；該和解過程未經被上訴人參與，上訴人亦未通知被上訴人
    參與。
  (八)工信公司於94年 5月30日填具理賠申請書，並檢具士林地檢
    署相驗屍體證明書，請求被上訴人就所承保之雇主意外責任
    保險、團體傷害保險給付保險金，經被上訴人收受。
  (九)乙○○○已於94年8月17日自勞工保險局處，依勞工保險條
    例第19條第2項、第64條及第65條規定，獲發給職業傷病死
    亡給付共1,698,750元。
  (十)工信公司於96年3月13日通知被上訴人表示：系爭保險契約
    被保險人余致禎於94年3月14日因意外事故死亡，工信公司
    前於94年5 月間向被上訴人請求理賠，因二年法定求償期已
    屆，特書面通知展延，並請早日再開協調會等語，經被上訴
    人於同日收受。
  (十一)士林地檢署相驗後，經就余致禎死亡解剖囑託法務部法醫研
    究所鑑定結果，法務部法醫研究所鑑定認為余致禎(1)死亡經
    過為：余致禎死亡機轉為中樞神經及呼吸性休克，死亡原因
    為心冠狀動脈狹窄及跌倒致脊椎骨折最後因中樞神經及呼吸
    性休克死亡。死亡方式為意外，應無他殺嫌疑。(2)死亡原因
    ：甲為中樞神經休克及呼吸性休克，乙為跌倒致頸椎骨折，
    丙為心冠狀動脈疾病（原審卷第101頁反面）。
  (十二)臺北市政府勞工局於94年6月3日以工信公司使其受僱人余致
    禎延長工作時間、未給與休息之例假日等，違反勞動基準法
    第30條第1項、第32條第2項、第36條規定，而處以罰鍰。
  (十三)若被上訴人應給付保險金，則對於甲○○、乙○○○請求之
    保險金數額200萬元不爭執。
四、兩造爭執點之論述：
    兩造經原審法院97年 1月29日言詞辯論期日整理後，兩造爭
    執點為：(一)余致禎於94年3月14日下午7時59分之死亡原因究
    竟為意外傷害事故所造成者，或其自身疾病即心冠狀動脈所
    引起？(二)工信公司對於余致禎之繼承人即上訴人甲○○、乙
    ○○○，就超過勞工保險條例給付部分及除勞動基準法規定
    應負之補償責任外，所應負之賠償責任為何？工信公司主張
    其應依民法第184條第 2項、職業災害勞工保護法第7條、勞
    動基準法第59條第 4款等規定對上訴人甲○○、乙○○○負
    賠償責任，其得依雇主意外責任保險請求被上訴人給付保險
    金，應否准許？(三)被上訴人抗辯工信公司與甲○○、乙○○
    ○於94年6月3日就前述余致禎死亡事故達成和解，未經其參
    與，故依保險法第93條、雇主責任險基本條款第13條第1項
    第1 款約定，其不受該和解契約之拘束，有無理由？(四)甲○
    ○、乙○○○業已聲明拋棄繼承，則其二人是否得基於團體
    傷害保險之受益人地位，向被上訴人請求給付保險金 200萬
    元？(五)被上訴人抗辯因其未參與上訴人間之和解，故未在94
    年6 月15日內給付保險金尚無可歸責事由，保險金法定遲延
    利息應自本件判決確定時起算，是否有據？(六)被上訴人抗辯
    上訴人保險金請求權已罹於二年時效未行使而消滅，是否有
    據？（原審卷第155-156頁）
  (一)上訴人未能證明余致禎之死亡屬於保險契約約定之承保範圍
    ，即屬「意外事故遭受體傷或死亡」：
    1.上訴人主張：造成余致禎死亡事故之主要有效而直接之原
      因，即為其重要之最近因果關係，乃不可預料之外來突發
      性之駕吊車時跌倒，致頸椎骨折引起中樞神經休克及呼吸
      性休克而死亡，至於其內在之心冠狀動脈疾病，充其量僅
      係造成余致禎失能為死亡之導因，並非引起中樞神經休克
      及呼吸性休克而死亡之主要有效而直接之原因。而兩造對
      「雇主意外責任保險部分保險事故，以被上訴人工信公司
      之受僱人因執行職務發生意外事故為要件，所謂的意外以
      保險法所稱意外是相同的定義」並不爭執（原審卷第154
      頁）。
    2.關於系爭保險契約雇主意外責任保險與團體傷害保險部分
      ，其保險事故均為被保險人余致禎發生意外傷害事故致其
      身體蒙受傷害而致死亡，首堪認定。按：
      (1)依保險法第 131條規定：「傷害保險人於被保險人遭受
        意外傷害及其所致殘廢或死亡時，負給付保險金額之責
        。前項意外傷害，指非由疾病引起之外來突發事故所致
        者。」。按意外傷害或死亡之定義，學說有原因說及結
        果說之區別，如採結果說，不問原因是否出於意外，若
        於結果出於意外者，即屬意外傷害或意外死亡；但採原
        因說時，必須導致傷害或死亡之外界原因係出於意外者
        ，方屬意外傷害，若結果出於意外，而原因非出於意外
        者，仍非意外傷害或死亡。我國保險法第 131條既然明
        確使用「非由疾病引起之外來突發事故」字句，在解釋
        上可確定係採原因說，而非結果說。前開規定所稱外來
        而突發事故須一為外來的，即限定引起事故之原因出於
        自身以外之事故，二為突發的，即外在環境急速的變化
        ，以致不可預期或出乎預料之外，於滿足此二項條件，
        始能謂係外來而突發之事故。亦即，該突發之事故須由
        外界原因觸發，即非因被保險人本身已存在可得預料或
        查知之原因，而危險之發生具有偶發或不可預期之「意
        外」方可認為保險契約所約定之保險事故。總而言之，
        傷害保險之保險事故危險之發生，必須具備偶發或不可
        預期之意外因素方可。
      (2)意外傷害保險乃相對於健康保險，健康保險係承保疾病
        所致之損失；意外傷害保險則在承保意外傷害所致之損
        失。人之傷害或死亡之原因，其一來自內在原因，另一
        則為外在事故（意外事故）。內在原因所致之傷害或死
        亡，係指被保險人因罹患疾病、細菌感染、器官老化衰
        竭等身體內部因素所致之傷害或死亡；至外來事故（意
        外事故），則係指內在原因以外之一切事故而言，其事
        故之發生為外來性、偶然性，而不可預見，除保險契約
        另有特約不保之事項外，意外事故均屬意外傷害保險所
        承保之範圍。
      (3)保險事故發生原因複雜時，通常依「主力近因原則」認
        定此事故之發生與承保之危險間是否有因果關係（最高
        法院94年度台上字第1816號裁判參照）。所謂主力近因
        ，係指導致被保險人死亡或受傷之主要或有效原因，非
        指最直接或最接近被保險人死亡之原因。若導致被保險
        人死亡或受傷原因有二個以上，而每一個原因之間有因
        果關係且未中斷時，則最先發生並造成一連串事故發生
        之原因，就是導致被保險人死亡或受傷之主力近因。
    3.查，余致禎於94年3月14日下午7時59分，在工信公司所承
      攬之「臺北都會區大眾捷運系統木柵延伸（內湖）線CB
      410 區段標工程」工作場所內，即門牌號碼臺北市內湖區
      ○○○路191 號之預鑄廠內工作時死亡後，士林地檢署檢
      察官隨即相驗，並囑託法務部法醫研究所予以解剖鑑定，
      法務部法醫研究所鑑定結果認為余致禎死亡經過為：「余
      致禎死亡機轉為中樞神經及呼吸性休克，死亡原因為心冠
      狀動脈狹窄及跌倒致脊椎骨折最後因中樞神經及呼吸性休
      克死亡。死亡方式為意外。死亡原因：甲為中樞神經休克
      及呼吸性休克，乙為跌倒致頸椎骨折，丙為心冠狀動脈疾
      病。」，有法務部法醫研究所鑑定書在卷可稽（原審卷第
      97-101頁），且為兩造所不爭執。
    4.兩造對於余致禎發生中樞神經及呼吸性休克而死亡之結果
      ，究竟係出於跌倒致頸椎骨折、或心冠狀動脈疾病所致者
      一節互有爭執，經查：
      (1)余致禎於94年3月7-11日期間，即曾向其雇主工信公司
        請病假各 8、8、8、8、6小時，有勞工保險局96年11月
        27日函覆原法院所附余致禎出勤表可證（原審卷第80頁
        ），足證余致禎於事故發生前數日已有身體不適之情形
        。
      (2)依工信公司就勞工保險局查詢問題所為之說明書記載，
        94年3月14日當日，余致禎係由臺北市○○路○段吊運
        發電機至事發時之預鑄廠，卸下發電機後，將吊卡車開
        至門口換出入證，在其卸下發電機之後，曾於同日下午
        7 時許曾告知其工地監工訴外人杜志榮表示身體不太舒
        服（原審卷第74-75頁說明書、第101頁法務部法醫研究
        所鑑定書）。益見余致禎在事故發生前約一小時許，確
        實身體健康有異狀。
      (3)原法院於97年 2月21日函請法務部法醫研究所，就導致
        余致禎死亡結果之原因究竟係其所患心冠狀動脈疾病或
        跌倒致頸椎骨折哪一項再表示意見，該所於97年4月3日
        函覆稱：「余致禎‧‧‧之死因鏈為：心冠狀動脈疾病
        發作失能→工作中跌倒→頸椎骨折→頸椎損傷→傷及脊
        髓神經4、5節呼吸肌控制中樞→呼吸性休克→中樞神經
        休克‧‧‧。綜合以上死因鏈，在頸椎損傷造成頸椎第
        4、5節區為呼吸肌神經損傷致呼吸肌麻痺（膈神經）致
        呼吸性休克。由脊髓神經為中樞神經之一部分，故其損
        傷之結果仍認定死亡機轉可為中樞神經休克。」、「由
        死者死亡前曾有告訴監工杜志榮『身體不太舒服』，由
        解剖發現冠狀動脈嚴重堵塞病症致失能為死亡之導因，
        即支持因駕吊卡車時跌倒之過程及結果，支持項一所示
        之死因鏈之連續過程」等語（原審卷第173-174頁）。
        足認余致禎於94年3月14日下午7時許，身體不適，之後
        即因心冠狀動脈疾病發作失能，以致於自吊車上跌倒，
        因跌倒導致頸椎骨折致最終發生中樞神經休克死亡之結
        果。余致禎發生中樞神經休克之死亡結果，最初導因為
        心冠狀動脈疾病發作引致失能，因失能而跌倒致頸椎骨
        折，最終發生死亡結果。換言之，最先發生並造成後續
        余致禎跌倒、跌倒致頸椎骨折、呼吸性休克、中樞神經
        休克等一連串事故發生之原因，實為余致禎本身心冠狀
        動脈疾病發作引致之失能，此心冠狀動脈疾病發作方為
        導致余致禎死亡之主力近因。蓋引發余致禎跌倒致頸椎
        骨折之直接原因為心冠狀動脈疾病發作引致之失能，在
        此二者之間並未見有任何其他「外來性、偶然性，而不
        可預見」之事故，致使其二者之間因果關係中斷（例如
        ：有其他外力因素引發余致禎跌倒）。
      (4)揆諸前開關於「主力近因原則」及意外事故定義之說明
        ，余致禎實係因罹犯心冠狀動脈疾病之身體內部因素以
        致死亡，非屬意外傷害事故，與系爭保險契約約定之保
        險事故範圍有別。
    5.民事訴訟法第277條前段規定：「當事人主張有利於己之
      事實者，就其事實有舉證之責任。」，民事訴訟如係由原
      告主張權利者，應先由原告負舉證之責，若原告先不能舉
      證，以證實自己主張之事實為真實，則被告就其抗辯事實
      即令不能舉證，或其所舉證據尚有疵累，亦應駁回原告之
      請求（最高法院17年上字第 917號判例參照）。準此，原
      告就其主張有利於己之事實，須負舉證責任，倘其所提出
      之證據，未能有相當程度之證明，自不能認其主張之事實
      為真實。上訴人既請求被上訴人給付保險金，所舉證據並
      未能使本院產生被保險人余致禎係因保險契約所定意外事
      故而死亡之心證，顯未盡其舉證責任，自難認其主張為有
      理由。
  (二)工信公司對於余致禎之繼承人即上訴人甲○○、乙○○○，
    就超過勞工保險條例給付部分及除勞動基準法規定應負之補
    償責任外，所應負之賠償責任為何？工信公司主張其應依民
    法第184條第 2項、職業災害勞工保護法第7條、勞動基準法
    第59條第 4款等規定對甲○○、乙○○○負賠償責任，其得
    依雇主意外責任保險請求被上訴人給付保險金，應否准許？
    1.按職業災害又稱為勞動災害，屬於意外災害的一種，係指
      勞工在缺乏安全管制或安全管制不足的作業環境中所發生
      的意外事故。而此一勞工職業災害補償制度，有社會保險
      方式與直接補償方式二種，現今各國職業災害補償制度立
      法例，以社會保險為主，直接補償只是一種例外。觀諸勞
      動基準法第59條各款規定，勞工因職業災害而雇主應予補
      償者，依勞工保險條例或其他法令規定，已由雇主支付費
      用補償者，雇主得予以抵充之，是我國職業災害補償，係
      採兩軌制，亦即在勞動基準法定有職業災害補償章，在勞
      工保險條例定有職業災害保險給付之規定。而勞動基準法
      第59條職業災害補償之立意，無非係因近代的事業經營，
      由於機械或動力的使用，或由於化學物品或輻射性物品的
      使用，或由於工廠設備的不完善，或由於勞工的工作時間
      過長或一時的疏失，都可能發生職業上的災害，而致使勞
      工傷病、死亡或殘廢。勞工一旦不幸遭受職業上的災害，
      往往使勞工及其家屬的生活，陷於貧苦無依的絕境，勞工
      若因執行業務而發生職業上的災害，當然應由雇主負補償
      責任。至於雇主對該災害事故的發生是否具有故意或過失
      ，在所不問，為一無過失責任。前述勞動基準法第59條規
      定勞工遭遇之職業災害，係勞工於執行其業務上之工作時
      ，因工作的意外事故，而致使勞工發生死亡、殘廢、傷害
      或疾病的災害。惟勞動基準法對「職業災害」未設有定義
      之規定，但依勞動基準法第1條第1項規定，本法未規定者
      ，適用其他法律規定。至於其他法律對職業災害有定義規
      定者，則為「勞工安全衛生法」，一般均參照該法第2條
      第4項規定，係謂勞工就業場所之建築物、設備、原料、
      材料、化學物品、氣體、蒸氣、粉塵等或作業活動及其他
      職業上原因引起之勞工疾病、傷害、殘廢或死亡。準此，
      勞動基準法第59條所稱因「職業災害」而殘廢、死亡之情
      形，當指上述雇主提供工作場所之安全與衛生設備等職業
      上原因所致勞工之傷害所致殘廢、死亡而言（最高法院78
      年度台上字第1052號裁判參照）。
    2.基上所述，職業災害之認定標準，須具備下列要件：
      (1)「職務遂行性」：即災害是在勞工執行職務的過程中所
        發生的狀態，係基於勞動契約在事業主指揮監督之下的
        情形。此大約可歸納為下列三種情況：在雇主支配管理
        下從事工作；在雇主支配管理下但未從事工作；雖在雇
        主支配下，但未在雇主管理（現實監督）下從事工作。
      (2)「職務起因性」：即職務和災害之間有因果關係，此種
        因果關係可分為責任成立及責任範圍因果關係，均應依
        相當因果關係認定之。此係指伴隨著勞工提供勞務時所
        可能發生之危險已經現實化（即已經實現、形成），且
        該危險之現實化為經驗法則之一般通念可認定者。
      (3)雇主所負之責任，之所以需如此限制，係因勞工生活上
        所面臨之危險，包括一般社會生活上之危險及因從事勞
        務所面臨之危險，原則應僅有後者方應歸屬於雇主負擔
        ，此係因勞工所從事之活動與職務、直接或間接有利於
        雇主，而雇主亦或多或少對此可加以掌控、防免損害之
        發生，或藉由保險、產品之賣價適當地予以分散或轉稼
        危險。因此，職業災害應與勞工所從事之職務有相當因
        果關係，方屬允當，若危險發生之原因非雇主可控制之
        因素所致，則不宜過份擴張職業災害認定之範圍，否則
        無異加重雇主之責任，而減少企業之競爭力，同時亦有
        礙社會之經濟發展。
    3.據此，審酌勞工所發生之災害與其從事之職業間是否有因
      果關係，應斟酌現行法秩序之價值判斷、是否為勞工執行
      職務通常可合理預見、是否為勞工因履行其職務以致於明
      顯有較高機率發生該類危險之機會。則余致禎心冠狀動脈
      疾病發作，與其執行之職務、所任作業間是否有相當因果
      關係存在，應從工信公司給予余致禎之工作量、應負擔之
      責任、勞務之急迫性及公司管理制度等方面，藉考量余致
      禎之工作時數、工作內容等質量各情狀，以資客觀判斷是
      否超逾一般人身心所能負荷之程度，而構成超乎尋常工作
      之特殊壓力，因此等壓力媒介而引發余致禎心冠狀動脈疾
      病發作之結果；如僅是余致禎個人本身病史或體質所致，
      則非屬職業災害。經查，工信公司固然因使余致禎每週工
      作6日、每兩週正常工作時間達96小時，另使余致禎94年
      2月份延長工作時間達77小時；又於93年12月17日至29日
      使余致禎連續出勤13日及94年1月2日至12日連續工作出勤
      11日，未依法使其有每7日至少休息1日之例假日，而遭臺
      北市政府勞工局以違反勞動基準法第30條第1項、第32條
      第2項、第36條規定為由，處以罰鍰，兩造對此俱不爭執
      ，復有臺北市政府違反勞動基準法罰鍰處分書在卷足稽（
      原審卷第115至117頁）。然，工信公司使余致禎在上述期
      間內，延長工作時間工作、未給與每7日休息1日之例假日
      ，與余致禎罹患心冠狀動脈疾病之間是否有因果關係，並
      未見上訴人舉證以為證明（原審卷第 213頁背面），自難
      認余致禎發生心冠狀動脈疾病發作失能之結果與其執行駕
      駛吊車工作之職務間，有因果關係存在，而不具備職業災
      害之職務起因性要件，非為職業災害。
    4.上訴人主張系爭保險契約於雇主意外責任保險基本條款第
      1條第2項約定「‧‧‧對被保險人所負之體傷責任，除本
      保險單另有約定，以超過勞工保險條例、公務人員保險法
      或軍人保險條例之給付部分為限」（原審卷第10頁背面）
      ，與勞動基準法第59條但書「但如同一事故，依勞工保險
      條例或其他法令規定，已由雇主支付費用補償者，雇主得
      予以抵充之」之用語相當，故工信公司依勞動基準法第59
      條所定之職業災害補償責任，如有超過勞工保險條例之給
      付部分，仍在被上訴人承保範圍之內云云。查，前述基本
      條款第3條第5款明載「被保險人依勞動基準法規定之賠償
      責任」屬於不保事項，足證系爭保險契約已明示「依勞動
      基準法規定之賠償責任」不在承保範圍，系爭保險契約之
      目的在於填補被保險人依勞動基準法以外之法規應負之賠
      償責任。則被上訴人抗辯縱然余致禎係因意外事故死亡，
      被上訴人僅就被保險人工信公司依法所負賠償責任，扣除
      勞動基準法規定之補償責任後，於投保金額範圍內，始負
      給付保險金之責等語，洵堪採信。
    5.綜上，工信公司固然違反勞動基準法第30條第1 項、第32
      條第2 項、第36條規定，但與余致禎心冠狀動脈疾病發作
      失能導致死亡之結果間，顯乏相當因果關係，故工信公司
      主張其因此須對余致禎之繼承人即上訴人乙○○○、甲○
      ○負民法第184條第2項、第192條第1項及第2項、第194條
      、職業災害勞工保護法第7 條之賠償責任暨勞動基準法第
      59條第4款之補償責任等情，洵無足採。
  (三)上訴人未能證明余致禎之死亡係因發生意外傷害事故所致，
    與系爭雇主意外責任保險、團體傷害保險等保險契約約定之
    保險事故即意外傷害事故有間，被上訴人不負給付保險金之
    責任。又余致禎所罹患之心冠狀動脈疾病，難認與其執行駕
    駛吊車工作之職務間，有因果關係存在，而不具備職業災害
    之職務起因性要件，非為職業災害，工信公司無須對余致禎
    之繼承人負損害賠償、職業災害補償責任；雖工信公司已與
    乙○○○成立和解，由工信公司給付120萬元予乙○○○，
    惟因與雇主意外責任保險「被保險人工信公司之受僱人在保
    險期間內因執行職務發生意外事故遭受體傷或死亡，依法應
    由被保險人負責賠償而受賠償請求時」之保險事故有別，被
    上訴人亦無須賠付保險金。
  (四)上訴人未能證明余致禎係因意外傷害事故死亡，兩造其餘各
    項爭點，自無須再予逐一審酌析述，附此敘明。
五、綜上所述，上訴人之主張，為不足採，被上訴人抗辯尚屬可
    信。從而，上訴人主張本於系爭保險契約之法律關係及保險
    法第34條規定，請求被上訴人給付工信公司 100萬元、給付
    甲○○、乙○○○200萬元，及均自94年6月15日起至清償日
    止按年息10﹪計算之利息，為無理由，應予駁回。是則原審
    駁回上訴人之起訴及其假執行之聲請，於法並無違誤。上訴
    意旨仍執前詞指摘原判決不當，求予廢棄改判，為無理由，
    應予駁回。
六、本件事證已臻明確，兩造其餘攻擊防禦方法，經審酌後，或
    與本件無涉，或與判決結果不生影響，毋庸一一論列。
七、據上論結，本件上訴為無理由，依民事訴訟法第449條第1項
    、第78條、第85條第1項前段，判決如主文。
中    華    民    國    97    年    11    月    5     日
                    民事第二庭
                        審判長法  官  吳謙仁
                              法  官  李瓊蔭
                              法  官  蘇瑞華
正本係照原本作成。
如不服本判決，應於收受送達後20日內向本院提出上訴書狀，其
未表明上訴理由者，應於提出上訴後20日內向本院補提理由書狀
（均須按他造當事人之人數附繕本）上訴時應提出委任律師或具
有律師資格之人之委任狀；委任有律師資格者，另應附具律師資
格證書及釋明委任人與受任人有民事訴訟法第466條之1第1項但
書或第2項（詳附註）所定關係之釋明文書影本。
中    華    民    國    97    年    11    月    6     日
                              書記官  賴以真
附註：
民事訴訟法第466條之1（第1項、第2項）：
對於第二審判決上訴，上訴人應委任律師為訴訟代理人。但上訴
人或其他法定代理人具有律師資格者，不在此限。
上訴人之配偶、三親等內之血親、二親等內之姻親，或上訴人為
法人、中央或地方機關時，其所屬專任人員具有律師資格並經法
院認為適當者，亦得為第三審訴訟代理人。


司法院資訊處製作；財團法人民間司法改革基金會備份。
